【裁判字號】    96,易,4850
【裁判日期】    970118
【裁判案由】    侵占
【裁判全文】
臺灣臺中地方法院刑事判決              96年度易字第4850號
公  訴  人  臺灣臺中地方法院檢察署檢察官
被      告  甲○○
上列被告因侵占案件，經檢察官聲請以簡易判決處刑（95年度偵
字第17663號），本院臺中簡易庭認為不宜適用簡易程序，而移
由刑事庭改依通常程序審理後，判決如下：
    主    文
甲○○無罪。
    理    由
一、公訴意旨略以：被告甲○○為兆立營造股份有限公司（下稱
    兆立公司）之負責人，於民國94年8月3日代表兆立公司向和
    運租車股份有限公司（下稱和運公司）承租和運公司所有、
    廠牌為LEXUS、GS300型、黑色、引擎（車身）號碼JTHBH96Ｚ
    000000000號、車號則為9979-AA號之自小客車1輛，雙方約
    定租期自94年8月3日起至96年8月2日止，每月之租金為新台
    幣（下同）7萬7490元，被告除租金外，另先繳納85萬元之
    履約保證金，擔保租約到期後，將依約返還車輛，雙方復約
    定租期屆滿時，若被告欲購買該車，上開履約保證金亦可充
    作買賣價金，和運公司並於94年8月3日將該輛自小客車交付
    被告持有使用。詎被告僅繳交7期租金，自95年3月2日即第8
    期起即拒不付款，經和運公司於95年4月10日寄發存證信函
    向被告為終止租約請求返還租賃物之意思表示，被告竟置之
    不理，並意圖為自己不法之所有，將其所持有之前開自小客
    車變異為所有之意思，予以藏匿於不詳處所而侵占入己，因
    認被告涉有刑法第335條第1項之普通侵占罪嫌。
二、按犯罪事實應依證據認定之，無證據不得認定犯罪事實；又
    不能證明被告犯罪者，應諭知無罪之判決，刑事訴訟法第15
    4條第2項、第301條第1項分別定有明文。次按告訴人之告訴
    ，係以使被告受刑事訴追為目的，是其陳述是否與事實相符
    ，仍應調查其他證據以資審認；且認定犯罪事實所憑藉之證
    據，無論為直接證據或間接證據，其為訴訟上之證明時，均
    須達於一般之人不至有所懷疑，而得確信其為真實之程度，
    始得據為有罪之認定，倘未達此程度，而有合理性之懷疑存
    在時，即無從遽為有罪之確信；上開意旨各有最高法院52年
    台上字第1300號、76年台上字第4986號等判例意旨可參。再
    按，刑法上之侵占罪，須持有人變易其原來之持有意思而為
    不法所有之意思，始能成立，如僅將持有物延不交還或有其
    他原因致一時未能交還，既缺乏主觀要件，即難遽以該罪相
    繩，則有最高法院68年台上字第3146號判例要旨足憑。
三、公訴意旨認為被告甲○○涉有刑法普通侵占罪嫌，無非是以
    告訴人和運公司之指訴、證人乙○○於檢察官訊問時具結之
    證詞、卷附之汽車新領牌照登記書、車籍查詢資料、車輛租
    賃契約、履約保證金約定書、被告繳款紀錄、車輛驗收點交
    單、告訴人所發終止租賃契約並請求返還車輛之存證信函等
    影本各1份，及被告坦承向告訴人租用前開自小客車，且車
    輛迄為其保管持有中等自白為憑。訊據被告雖不爭執其為兆
    立公司之負責人，而代該公司向和運公司租用前述自小客車
    ，租期自94年8月3日起至96年8月2日止，每月1期，每期租
    金7萬7490元，兆立公司已先繳納85萬元之保證金，惟自第
    八期起，即無再繳納任何費用給告訴人，且該部自小客車一
    直在被告保管持有中等情節；惟矢口否認涉嫌普通侵占罪，
    辯稱：雙方並非僅為單純之租賃關係，而係租購關係，兆立
    公司除已繳納前7期每月之租金外，尚先交付履約保證金85
    萬元給和運公司，共計已給付1百餘萬元，故於雙方達成和
    解或和運公司返還該85萬元之保證金前，其為保障自身之權
    益，乃必須暫時保管該部自小客車，初非有何意圖為自己不
    法所有而欲加侵占之犯意等語。經查：
    (一)前揭公訴意旨所指，關於被告代兆立公司向告訴人和運公
      司租用該部自小客車，其租期、租金、履約保證金等約定
      、繳付情形，及因自95年3月2日之第8期租金起未再繳納
      ，告訴人乃寄發存證信函向兆立公司為終止租約請求返還
      租賃物之意思表示，然該部自小客車迄在被告持有中而未
      返還告訴人等情節，業據告訴代理人乙○○於檢察官訊問
      時具結在卷，並有汽車新領牌照登記書、車籍作業系統－
      查詢認可資料、車輛租賃契約、汽車出租單、被告繳款紀
      錄、告訴人所發終止租賃契約並請求返還車輛之存證信函
      等影本各1份附卷可佐，且為被告坦承無誤，故足認屬實
      。
    (二)告訴人因兆立公司債務不履行而終止租約並請求返還租賃
      物，固無不合。惟依雙方訂立之車輛租賃契約所載，保證
      金85萬元於簽約時繳納，並須於交車前繳納，租賃期滿，
      車輛經出租人驗收取回後，保證金無息退還（見警卷第14
      頁）；又此項保證金，兆立公司方面確已先行繳納，亦經
      告訴代理人杭家禎於本院訊問時供承屬實（見本院96年度
      中簡字第161號卷96年3月12日訊問筆錄），且有支票影本
      2紙在卷足憑（見警卷第33頁）；另被告尚有與告訴人預
      先訂立車輛買賣契約書1件（見警卷第24頁），擬於原租
      期2年屆滿後，以85萬元之價格買受該部自小客車，是上
      述85萬元之履約保證金即可充作此項買賣價金。則本件於
      告訴人為終止租約並請求返還租賃物之意思表示後，上述
      兆立公司所先行繳納且可於2年租期屆滿後充作買賣價金
      之履約保證金85萬元，究應如何定其歸屬，確係雙方所不
      能迴避之民事糾葛。被告因而辯解於雙方達成和解或和運
      公司返還該85萬元之保證金前，為保障自身權益，須暫時
      保有該部自小客車等語，不難理解即係其對於上述民事糾
      葛所為之權利主張，也就無法使人確信其遲未返還之行為
      必係基於不法所有犯意之侵占犯行。
    (三)除上述被告所為辯解顯係其民事上權利之主張，致難以論
      斷其迄未返還而仍持有車輛之行為已構成侵占罪外，再通
      觀卷證，本件也無其他積極事證可證被告有何將車輛出賣
      、出質、抵押或其他居於所有權人地位之處分行為。換言
      之，公訴意旨所稱：被告係於95年4月10日收受和運公司
      所寄發終止租約並請求返還租賃物之存證信函後，將前開
      自小客車侵占入己等情節，固非無可能，但尚難證明屬實
      。
    (四)況本案自繫屬於本院後，被告即一再積極表示有意與告訴
      人和解，此有其聲請狀（見本院96年度中簡字第161號卷
      第6頁）及各次訊問筆錄、準備程序筆錄附卷可查。現雙
      方亦已達成和解，有告訴代理人乙○○庭提之和解書1份
      在卷足明（見本院卷第42頁）。是本案另從被告上開自始
      即積極謀和之態度觀之，又更無法使人肯定被告於持有該
      部車輛之過程中，曾變易持有為不法所有之侵占犯意。
四、案經綜合上開全部調查所得之證據資料加以判斷後，因無法
    充份證明被告主觀上確有侵占之犯意，其延不交還車輛之行
    為，可認係肇因於民事上之糾葛，基於權利主張所致，故本
    件應基於罪疑唯輕，諭知被告無罪之判決。
據上論斷，應依刑事訴訟法第452條、第301條第1項，判決如主
文。
中    華    民    國    97    年    1     月    18    日
                  刑事第十二庭  審判長法  官  莊深淵
                                      法  官  羅智文
                                      法  官  蔡建興
上正本證明與原本無異。
如不服本判決，應於收受送達後10日內向本院提出上訴書狀（應
敘述具體理由並附繕本）。
上訴書狀如未敘述理由，應於上訴期間屆滿後20日內補提理由書
於本院。
                                      書記官  廖碩薇
中    華    民    國    97    年    1     月    18    日


司法院資訊處製作；財團法人民間司法改革基金會備份。
